臺灣臺北地方法院民事判決　　　　　　　　　　　　九十三年度勞簡上字第一五號
　　上　訴　人　甲○○有限公司
　　法定代理人　丙○○
　　訴訟代理人　丁○○
　　被上訴　人　乙○○
右當事人間給付資遣費事件，上訴人對於民國九十三年一月六日本院台北簡易庭九十
三年度北勞簡字第四號第一審判決提起上訴，本院於民國九十三年八月十一日言詞辯
論終結，判決如下：
    主  文
上訴駁回。
第二審訴訟費用由上訴人負擔。
    事  實
甲、上訴人方面：
一、聲明：(一)原判決廢棄。(二)被上訴人第一審之訴駁回。
二、陳述：除與原判決記載相同部分，予以引用外，補稱：
（一）上訴人公司經營日本料理餐飲業，民國九十二年四、五月間，臺灣地區因SARS
      疫情嚴重，重創國內旅遊業及餐飲業，受此影響，公司業務鉅額萎縮，面臨立
      即歇業之困境，上訴人公司為顧及全體員工的家庭生計，遂於九十二年五月二
      十五日召集合體員工開會共商因應對策，最後以暫時縮減營業時間及員工輪休
      減薪之辦法，而得到全體同仁的支持，會議當時無人提出異議，此為不得已的
      應變措施，無針對被上訴人或特定人開此會議，上訴人公司絕無資遣或強迫任
      何員工辭職之行為。本件爭點即在於上訴人公司自始至終未資遣被上訴人，而
      係其主動辭職，原審以上訴人在被上訴人離職證明書上記載依勞動基準法第十
      一條第二款「虧損或業務緊縮」為原因終止契約，與實情不符。
（二）被上訴人所持之離職證明書，非上訴人主動核發，而是上訴人以急需申請失業
      救濟金為理由，前來公司辦理辭職及退保手續時要求給予，上訴人公司會計不
      察而勾選上述理由為離職原因。惟公司召開員工會議後決議繼續營業、員工減
      薪及輪休等，被上訴人參與會議時從未向主管或負責人當面提出異議，其離職
      係主動離職，被上訴人假藉申請失業救濟金名義，騙取離職證明書後，卻反而
      惡意向雇主索取資遣費，實悖於誠信。
（三）被上訴人於原審陳述：上訴人公司人員於九十二年五月二十五日告知被上訴人
      ，當月底即不用上班，而終止雙方間勞動契約云云，並非事實。因為依勞工保
      險條例、全民健康保險條例規定，上訴人於員工離職前需為之辦理退保手續，
      而上訴人於九十三年五月二十八日曾公司其他離職二位同仁辦理勞健保退保手
      續，如上訴人於九十三年五月三十一日欲終止與被上訴人間勞動契約，當一併
      為其辦理退保手續，然上訴人仍保留被上訴人之勞、健保，由此可見，上訴人
      無主動終止被上訴之事實。
三、證據：援用原審立證方法，補提出上訴人公司勞保、健保退保申請書影本為證。
乙、被上訴人方面：
一、聲明：上訴駁回。
二、陳述：
（一）被上訴人自九十年六月起服務被上訴人公司，擔任廚師一職，至九十二年五月
      二十五日上訴人公司因SARS疫情影響，業務緊縮，需施無限期留職停薪，被上
      訴人因無薪資來源，生活困難，故不能接受公司規定，上訴人之負責人丁○○
      隨即即表示於九十二年五月三十一日起不用上班。被上訴人於九十二年六月十
      日到公司領薪時，同時向上訴人請求預告期間工資及資遣費，但不為上訴人所
      接受，上訴人另以減薪二萬元（原薪五萬元）為條件要求被上訴人復工，因上
      訴人片面降薪又改變勞動契約內容，被上訴人不能接受，始於同年六月十九日
      向台北市政府勞工局申請調解，於調解時上訴人仍堅持未解僱被上訴人。
（二）上訴人因業務緊縮之故，告知被上訴人不用上班，即係終止勞動契約，此業已
      符合勞動基準法第十一條第二款規定，雇主應依勞動基準法給付預告期間工資
      與資遣費。上訴人事先終止勞動契約，事後反悔並改變勞動契約內容（降薪二
      萬元），其行為亦符合勞動基準法第十四條第一項第六款違反勞動契約或勞動
      法令規定，被上訴人得不經預告終止契約，並依同法第十七條規定，請求給付
      資遣費。
（三）上訴人於第二審所提出之證物，影印不清楚，有偽造之嫌，所聲請訊問之證人
      蘇松齡不敢出庭作證。被上訴人對上訴人公司召開會議討論減薪等，並不爭執
      ，而上訴人所請兩位員工沈惠玉、呂雪子到庭作證，證明曾召開會議事，但該
      二位證人並未證述上訴人有無資遣被上訴人之事實。
（四）上訴人前後說詞不一，先稱經營困難要員工留職停薪，嗣又稱終止契約；待被
      上訴人提起訴訟後，又改變為未終止契約，而以減薪為條件之復工。最後復變
      更為被上訴人假藉申請失業救濟金之名，騙取離職證明書後反惡意向雇主索取
      資遣費云云。前後說詞不一，所辯不足採信。
三、證據：援用原審立證方法。
    理  由
一、本件被上訴人起訴主張：被上訴人於九十年六月起受僱於上訴人公司，擔任廚師
    一職，月薪五萬元，九十二年五月間因SARS疫情影響餐飲業，上訴人緊縮公司業
    務，實施無限期留職停薪，被上訴人因無薪資來源，生活困難，不能接受新規定
    ，上訴人負責人即表示，於九十二年五月三十一日起不用上班，終止雙方間勞動
    契約，同年六月十日被上訴人請領預告期間工資及資遣費時，上訴人又表示係減
    薪二萬元為條件，無資遣被上訴人而要求復工，被上訴人不能接受，上訴人既因
    業務緊縮終止契約，應給付預告期間工資與資遣費，為此依勞動基準法第十六條
    、第十七條規定，求為命上訴人給付預告工資及資遣費二十萬元及遲延利息之判
    決（其中十萬六千六百六十七元與遲延利息部分，經原審判命上訴人給付，其餘
    之訴則駁回，對於駁回部分未據上訴人聲明不服，已告確定）。
    上訴人則以：被上訴人事前業已同意採用輪休方式，上訴人未強迫被上訴人離職
    ，而係被上訴人自動離職，且其於領薪時，未表示異議，上訴人無片面終止雙方
    勞動契約，而被上訴人於取走離職證明書後數日，始向上訴人要求支付預告期間
    工資及資遣費等，是為惡意索求，有悖誠信等語，資為抗辯。
二、被上訴人主張自九十年六月起受僱於上訴人公司擔任廚師一職，並於九十二年五
    月三十一日上訴人公司按勞動基準法第十一條第二款「虧損或業務緊縮」為理由
    終止勞動契約之事實，已據其提出上訴人公司於九十二年六月九日蓋章之離職證
    明書影本為證（見原審卷第十三頁）。上訴人則否認曾終止兩造之勞動契約，並
    以右揭情詞置辯。因此，兩造間所不爭執者為雙方間於九十年六月起即訂立勞動
    契約。所爭執者為：被上訴人係自動辭職，抑係上訴人以虧損為由終止契約。
三、查前開離職證明書，係由被上訴人簽名蓋章申請，其上記載「被上訴人離職之原
    因為勞動基準法第十一條第二款」等語，且經上訴人公司蓋章與上訴人法定代理
    人丙○○蓋印，上訴人既在離職證明書上使用公司與法定代理人印鑑，則該離職
    證明書即屬真實，被上訴人主張上訴人終止契約，應堪採信。前開離職原因既為
    勞動基準法第十一條第二款所定「虧損或業務緊縮」原因，上訴人得不經預告資
    遣被上訴人，則依勞動基準法第十六條及第十七條規定，上訴人即須給付被上訴
    人預告期間工資與資遣費。
四、上訴人雖辯稱：離職證明書係因公司會計人員不清楚才蓋章，非上訴人主動核發
    ，如上訴人於當時要資遣被上訴人，何不於同一時期另兩位員工離職辦理勞健保
    退保時一併將被上訴人辦理，然上訴人於被上訴人九十三年六月十日辭職後始為
    其辦理退保，可見無終止契約之事實，被上訴人要求上訴人給予離職證明書，原
    為申請失業救濟金，嗣反以此惡意向上訴人索取資遣費，實有悖誠信云云；並以
    被上訴人與另二位員工勞健保退保申請書為據。惟員工離職後，出具離職證明書
    是為雇主於勞動契約消滅後之附隨義務，離職證明書應按勞工離職之真實原因填
    具。本件離職證明書為制式例稿，所載離職原因除勞動基準法第十一條第二款原
    因外，尚有勞動基準法第十一條其他各款、第十四條各款與第十三條但書及關廠
    、遷廠、休業、解散或受破產宣告等原因，是可供勾選員工離職原因多種，一經
    勾選該離職原因，即代表雇主認可員工因該原因事實而離職，上訴人如係以配合
    被上訴人領取失業救濟金而開立，故為不實填載，事後翻異前項記載，自須舉證
    證明，然上訴人並未為之，反主張係虛偽配合，是為主張自己不法，更不足採認
    。上訴人雖另以同一時期尚有其他員工離職辦理退保，未將被上訴人列入即表示
    無終止之情；但依上訴人提出之退保書記載日期為九十二年五月二十八日，被上
    訴人稱於九十三年五月三十一日契約終止，上訴人仍可於事後辦理，尚不足以此
    推認上訴人當時無終止契約。又上訴人聲請傳訊之證人沈惠玉即上訴人公司會計
    到庭證述：「（開會時有無全體員工出席？有無不贊成者？）有一個月我上二十
    天班，再下個月薪水約只剩下三分之二.... 我有參加開會，當時參加的員工有
    多少我不清楚.... 那天被上訴人有無去開會我不記得，開會是大家都，在老闆
    一次宣布，當時沒有人表示反對」等語，另證人呂雪子即上訴人公司點心師傅證
    述：「有全體出席，老闆說要輸流出勤減薪，是否有別人不同意，我不清楚，就
    我的部分，我是同意」等語（見本院九十三年六月十四日訊問筆錄），是依彼等
    證述，上訴人公司雖有召開會議請員工同意減薪及輪休之方案，但此與有無資遣
    被上訴人情形並無關聯性，本件仍以上訴人出具之離職證明書所載原因為據。
五、綜上所述，本件被上訴人主張上訴人係以勞動基準法第十一條第二款所定「虧損
    或業務緊縮」原因，終止勞動契約，應為可採。上訴人辯稱於九十二年五月SARS
    疫情期間未選擇資遣員工，並不足取。從而，被上訴人依勞動基準法第十六條、
    第十七條請求上訴人給付預告期間工資與資遣費十萬六千六百六十七元及自起訴
    狀繕本送達翌日即九十二年九月十日清償日止按年息百分之五計算之利息，為有
    理由，應予准許。是則原審命上訴人如數給付，於法並無不合。上訴意旨指摘原
    判決不當，求予廢棄改判，為無理由，應予駁回其上訴。
六、據上論結：本件上訴為無理由，依民事訴訟法第四百三十六條之一第三項、第四
    百四十九條第一項、第七十八條，判決如主文。
中　　　華　　　民　　　國　　九十三　　年　　　九　　　月　　　一　　　日
                    　　　　　勞工法庭審判長法　官  張靜女
                                            法　官  張明輝
                                            法　官  李維心
正本係照原本作成
如對本判決上訴，須於判決送達後廿日內向本院提出上訴狀
中　　　華　　　民　　　國　　九十三　　年　　　九　　　月　　　一　　　日
                                          書記官    林梅珍
